【裁判字號】    97,重訴,309
【裁判日期】    981105
【裁判案由】    拆屋還地等
【裁判全文】
臺灣士林地方法院民事判決             97年度重訴字第309號
原      告  寅○○
            己○○○
            丑○○
            辛○○
原      告  辰○○
                        樓
上列五人共  陳振東律師
同訴訟代理
複代理人    陳淑茹律師
被      告  癸○○    住臺北市○○區○○街210巷2號
            壬○○    住臺北市○○區○○街210巷2之1號
            乙○○    住臺北市○○區○○街298巷2弄15號3
                      樓
兼上列一人  甲○○    住同上
訴訟代理人
被      告  庚○○    住臺北市○○區○○街220號6樓之3
            丙○○    住臺北市○○區○○街210巷2號
            戊○○    住臺北市○○區○○路7號3樓
            丁○○    住臺北市○○區○○路7號3樓
            卯○○    住臺北市○○區○○街116巷2號
上列三人共  子○○○  住台北市○○區○○路7號3樓
同訴訟代理
上列當事人間請求拆屋還地等事件，經本院於中華民國98年10月
15日言詞辯論終結，判決如下：
    主  文
原告之訴及其假執行之聲請均駁回。
訴訟費用由原告負擔。
    事實及理由
壹、程序部分：
    按訴狀送達後，原告不得將原訴變更或追加他訴；但擴張或
    減縮應受判決事項之聲明；該訴訟標的對於數人必須合一確
    定時，追加其原非當事人之人為當事人者，不在此限，民事
    訴訟法第255 條第1 項第3 、5 款定有明文。本件原告於起
    訴時並未列被告乙○○，且訴之聲明為：（一）被告應將坐
    落於臺北市○○區○○段四小段35地號土地（以下簡稱系爭
    土地）上之地上物拆除，並應將土地返還原告及其他共有人
    全體；（二）被告丁○○、戊○○、卯○○應連帶給付原告
    寅○○自87年1 月1 日起至返還系爭土地之日止，按月給付
    新臺幣（下同）2, 901元、原告己○○○自87年1 月1 日起
    至返還上開土地之日止，按月給付967 元、原告丑○○自87
    年1 月1 日起至返還系爭土地之日止，按月給付原告967 元
    、原告辛○○自87年1 月1 日起至返還系爭土地之日止，按
    月給付原告967 元、原告辰○○自95年11月2 日起至返還系
    爭土地之日止，按月給付原告2,901 元；（三）被告壬○○
    、癸○○應連帶給付原告寅○○自87年1 月1 日起至返還系
    爭土地之日止，按月給付5,802 元、原告己○○○自87年1
    月1 日起至返還系爭土地之日止，按月給付1,934 元、原告
    丑○○自87年1 月1 日起至返還上開土地之日止，按月給付
    原告1,934 元、原告辛○○自87年1 月1 日起至返還上開土
    地之日止，按月給付原告1,934 元、原告辰○○自95年11月
    2 日起至返還系爭土地之日止，按月給付原告5,802 元。（
    四）被告丙○○應給付原告寅○○自87年1 月1 日起至返還
    系爭土地之日止，按月給付5,802 元、原告己○○○自87年
    1 月1 日起至返還系爭土地之日止，按月給付1,934 元、原
    告丑○○自87年1 月1 日起至返還系爭土地之日止，按月給
    付原告1,934 元、原告辛○○自87年1 月1 日起至返還上開
    土地之日止，按月給付原告1,934 元、原告辰○○自95年11
    月2 日起至返還系爭土地之日止，按月給付原告5,802 元；
    （五）被告甲○○、庚○○應連帶給付原告寅○○自87年1
    月1 日起至返還系爭土地之日止，按月給付14,506元、原告
    己○○○自87年1 月1 日起至返還系爭土地之日止，按月給
    付4,835 元、原告丑○○自87年1 月1 日起至返還系爭土地
    之日止，按月給付原告4,835 元、原告辛○○自87年1 月1
    日起至返還系爭土地之日止，按月給付原告4,835 元、原告
    辰○○自95年11月2 日起至返還系爭土地之日止，按月給付
    原告14,506元。嗣於審理中之98年10月12日以被告乙○○所
    有地上物占有如附圖所示A 、C 部分土地，故追加為被告（
    本院卷第120 頁），並於同日將訴之聲明變更為：（一）被
    告乙○○應將坐落於系爭土地如附圖所示Ａ、Ｃ土地上之地
    上物拆除，並將土地返還全體共有人；被告甲○○應將坐落
    於系爭土地如附圖所示ＥＦ土地上之地上物拆除，並將土地
    返還全體共有人；（三）被告庚○○應將坐落於系爭土地如
    附圖所示Ｂ、Ｈ土地上之地上物拆除，並將土地返還全體共
    有人；（四）被告癸○○應將坐落於系爭土地上如附圖所示
    Ｋ、Ｌ土地上之地上物拆除，並將土地返還全體共有人；（
    五）被告丁○○、戊○○、卯○○應將坐落於系爭土地上如
    附圖所示Ｍ土地上之地上物拆除，並將土地返還全體共有人
    ；（六）被告壬○○應將坐落於系爭土地上如附圖所示Ｎ土
    地上之地上物拆除，並將土地返還全體共有人；（七）被告
    乙○○、甲○○、庚○○、癸○○、壬○○、丙○○應自87
    年1 月1 日及95年11月2 日起至返還上開土地之日止，按月
    分別給付原告寅○○、己○○○、丑○○、辛○○、辰○○
    如附表一所示金額；（八）被告丁○○、戊○○、卯○○應
    自87年1 月1 日及95年11月2 日起至返還上開土地之日止，
    按月共同給付原告寅○○、己○○○、丑○○、辛○○、辰
    ○○如附表二所示金額。是原告請求追加、變更部分僅係追
    加訴訟標的有合一確定必要之當事人，並依據實測結果擴張
    訴之聲明，揆諸前開規定，原告訴之追加，於法並無不合，
    應予准許。
貳、實體部分：
一、原告起訴主張：被告與原告均為系爭土地之共有人，被告未
    經原告及其他共有人之同意，分別在系爭土地上如附圖所示
    之A 至N 之土地部分建築未辦理保存登記之地上物，無權占
    用共計769.48平方公尺之基地面積。被告自應拆除所占用系
    爭土地部分，並返還土地予原告及全體共有人。又被告無權
    占用系爭土地，依社會通常觀念應獲有相當於租金之利益，
    致原告受有損害。為此，基於所有權之作用及不當得利法律
    關係，聲明請求：（一）被告乙○○應將坐落於系爭土地如
    附圖所示Ａ、Ｃ土地上之地上物拆除，並將土地返還全體共
    有人；被告甲○○應將坐落於系爭土地如附圖所示ＥＦ土地
    上之地上物拆除，並將土地返還全體共有人；（三）被告庚○○應將坐落於系爭土地如附圖所示Ｂ、Ｈ土地上之地上物
    拆除，並將土地返還全體共有人；（四）被告癸○○應將坐
    落於系爭土地上如附圖所示Ｋ、Ｌ土地上之地上物拆除，並
    將土地返還全體共有人；（五）被告丁○○、戊○○、卯○○應將坐落於系爭土地上如附圖所示Ｍ土地上之地上物拆除
    ，並將土地返還全體共有人；（六）被告壬○○應將坐落於
    系爭土地上如附圖所示Ｎ土地上之地上物拆除，並將土地返
    還全體共有人；（七）被告乙○○、甲○○、庚○○、癸○○、壬○○、丙○○應自87 年1月1 日及95年11月2 日起至
    返還上開土地之日止，按月分別給付原告寅○○、己○○○
    、丑○○、辛○○、辰○○如附表一所示金額；（八）被告
    丁○○、戊○○、卯○○應自87年1 月1 日及95年11月2 日
    起至返還上開土地之日止，按月共同給付原告寅○○、己○○○、丑○○、辛○○、辰○○如附表二所示金額；(二)並願
    供擔保請求宣告假執行。
二、被告則以均係繼受取得占用系爭土地上之建物，其他共有人
    從未有爭執，已屬分管之狀態等語，資為抗辯，並聲明：駁
    回原告之訴。
三、本院得心證之理由：原告主張系爭土地為共有，被告所有建
    物占用特定部分土地等情，為原告提出土地登記謄本、空照
    圖等件為證。被告對於分別占用系爭土地的事實並未爭執，
    惟以並非無權占用置辯。是本件之爭點厥在於被告之占用是
    否為有權占用。茲析述如下：
（一）按占有人，推定其為以所有之意思，善意、和平及公然占
      有者；經證明前後兩時為占有者，推定前後兩時之間，繼
      續占有，民法第944 條定有明文。又未經共有人協定分管
      之共有物，共有人對共有物之特定部分占用收益，須徵得
      他共有人全體之同意。如未經他共有人同意而就共有物之
      全部或一部任意佔用收益，他共有人固得本於所有權請求
      除去其妨害或請求向全體共有人返還占用部分。然共有物
      分管契約，不以共有人明示之意思表示為限，共有人默示
      之意思表示，亦包括在內。惟所謂默示之意思表示，係指
      依共有人之舉動或其他情事，足以間接推知其效果意思者
      而言。換言之，共有物分管之約定，不以訂立書面為要件
      ，倘共有人間實際上劃定使用範圍，對各自占有管領之部
      分，互相容忍，對於他共有人使用、收益，各自有之土地
      ，未予干涉，已歷有年所，即非不得認有默示分管契約之
      存在，最高法院87年度台上字第1359號、83年度台上字第
      1377號之裁判意旨均同其見解，可資參照。
（二）本件原告主張被告均未經原告及其他共有人明示同意占用
      系爭土地上如附圖所示Ａ至Ｎ之土地部分，並提出土地登
      記謄本為證，被告對於所有之建物占用系爭土地乙節並未
      爭執，惟分別對其占用之原因，被告甲○○辯稱：「（問
      ：被告甲○○你占有上開地方多少年？）我占有幾十年了
      ，我在那裡出生，這是買受來的。ＡＣＥＦ都是二、三十
      年前我父親在世的時候蓋的，後來我向我兄弟買來的」；
      被告庚○○辯稱：「（問：你占有的地方是何時蓋的？何
      時取得支配？）我出生時就有這些房子，Ｂ、Ｈ我是繼承
      來的。68年拓寬的時候我父親有整修過，我是在民國76年
      間繼承的」；被告壬○○辯稱：「我跟癸○○一樣，都是
      繼承而來的。鐵皮屋是我娶太太的時候才有的，我是在70
      年結婚的，這鐵皮屋是我搭建的」；被告戊○○、丁○○
      、卯○○亦對其占有部分係早年向原告寅○○之母親所購
      買，車庫部分是自己所蓋等語為辯，由被告甲○○、乙○○提出各自之土地所有權狀、地價稅單（本院卷第130-13
      2 頁）；被告戊○○、丁○○、卯○○提出「賣渡豫約證
      」、「領收證」各1 紙（本院卷第102 頁）為證。原告對
      此均否認被告有長期占有的事實。經查：系爭土地如附圖
      所示ＡＤＥＦ部分目前為被告甲○○使用、如附圖所示Ｃ
      部分為被告乙○○使用；如附圖所示Ｈ部分為被告庚○○
      使用；如附圖所示Ｊ部分為祖厝，現由丙○○居住使用；
      如附圖所示Ｋ部分為被告癸○○使用；如附圖所示Ｌ部分
      為被告癸○○使用；如附圖所示Ｍ部分為被告戊○○、丁○○、卯○○使用；如附圖所示Ｎ部分為被告壬○○使用
      ，系爭土地內僅有一條小徑直通祖厝，路約一米寬等情，
      為本院分別於98年2 月13日、同年3 月27日會同兩造及臺
      北市士林地政事務所至現場履勘，測繪成果圖如附圖所示
      ，並製有履勘筆錄在卷足按，被告並於審理中均自承無訛
      ，堪足認定。是系爭土地顯仍留有以祖厝之大門為中心，
      在直通大門兩側，分別建屋居住之外觀，這與原告所提出
      68年10月23日之台灣省林務局農林航空測量所之空照圖（
      本院卷第111 頁），其三合院格式排佈之樣式仍屬一致，
      原告雖主張因兩側廂房外觀與目前建物外觀顯有不同，被
      告有改建的事實，但亦自認被告係於長期占有的期間內陸
      續加以翻新改建。是被告長期以其所建建物占用上開特定
      土地部分，應為兩造所不爭執之事實，且與建物前後所呈
      現之排佈外觀亦為一致足資佐據，堪可認定。則參照上揭
      占有之規定，自應推定被告於占有期間係以所有之意思和
      平、繼續為占有。復因被告與其他共有人間關於所各自占
      有部分雖未訂立書面明示分別管領之區域，但業已實際上
      劃定使用範圍，全體共有人間既對被告長期占有管領之部
      分，互相容忍，未予干涉（即和平、繼續之占有），自應
      認有默示分管契約之存在。是被告之占用係基於共有人間
      之分管約定為原因，被告以外之共有人亦須受有拘束。因
      此，原告主張被告無權占用系爭土地上開特定部分，自屬
      無據，應不足採。
四、綜上所述，被告尚非無權占用系爭土地，從而，原告基於所
    有權之作用及不當得利法律關係，聲明請求：（一）被告乙○○應將坐落於系爭土地如附圖所示Ａ、Ｃ土地上之地上物
    拆除，並將土地返還全體共有人；被告甲○○應將坐落於系
    爭土地如附圖所示ＥＦ土地上之地上物拆除，並將土地返還
    全體共有人；（三）被告庚○○應將坐落於系爭土地如附圖
    所示Ｂ、Ｈ土地上之地上物拆除，並將土地返還全體共有人
    ；（四）被告癸○○應將坐落於系爭土地上如附圖所示Ｋ、
    Ｌ土地上之地上物拆除，並將土地返還全體共有人；（五）
    被告丁○○、戊○○、卯○○應將坐落於系爭土地上如附圖
    所示Ｍ土地上之地上物拆除，並將土地返還全體共有人；（
    六）被告壬○○應將坐落於系爭土地上如附圖所示Ｎ土地上
    之地上物拆除，並將土地返還全體共有人；（七）被告乙○○、甲○○、庚○○、癸○○、壬○○、丙○○應自87年1
    月1 日及95年11月2 日起至返還上開土地之日止，按月分別
    給付原告寅○○、己○○○、丑○○、辛○○、辰○○如附
    表一所示金額；（八）被告丁○○、戊○○、卯○○應自87
    年1 月1 日及95年11月2 日起至返還上開土地之日止，按月
    共同給付原告寅○○、己○○○、丑○○、辛○○、辰○○
    如附表二所示金額，為無理由，不應准許。原告之訴既不應
    准許，則其假執行之聲請，即失所依據，併予駁回。
五、本件事證業已明確，兩造其餘主張陳述、所提之證據及聲請
    調查之證據，經本院審酌後，認均不足以影響本判決之結果
    ，均毋庸再予論述，附此敘明。
六、結論：本件原告之訴為無理由，應依民事訴訟法第78條，判
    決如主文。
中    華    民    國    98    年    11    月    5     日
                  民事第一庭  法  官  古振暉
以上正本證明與原本無異。
如對本判決上訴，應於判決送達後20日內向本院提出上訴狀。
中    華    民    國    98    年    11    月    9     日
                              書記官  姜貴泰


司法院資訊處製作；財團法人民間司法改革基金會備份。
